臺灣臺中地方法院刑事判決　　　　　　96年度中簡上字第78號
上　訴　人
即　被　告　丙○○
選任辯護人　蘇顯騰律師
上列上訴人因被告詐欺案件，不服本院臺中簡易庭於中華民國95
年11月30日以95年度中簡字第3107號所為第一審刑事簡易判決（
聲請簡易處刑案號：95年度偵字第16070、16071號）提起上訴，
及移送併辦（95年度偵字第27101號），本院管轄第二審合議庭
判決如下：
    主    文
原判決撤銷。
丙○○連續幫助連續意圖為自己不法之所有，以詐術使人將本人
之物交付，處有期徒刑肆月，如易科罰金，以銀元佰元即新臺
幣玖佰元折算壹日。
    犯罪事實
一、丙○○可預見金融帳戶係個人理財之重要工具，關係個人財
    產、信用之表徵，任何人均可自行開立銀行帳戶供存款、提
    款或轉帳匯款使用，無需費事使用他人之銀行帳戶，而一般
    人願意支付額外之代價，以收購他人名義之金融帳戶使用，
    常與詐欺取財之犯罪行為密切相關，刻意使用他人銀行帳戶
    之目的，無非係為行騙詐財及掩飾犯行，以避免暴露真實身
    份遭警查緝，又對於提供帳戶之行為本身，雖無引發他人萌
    生犯罪之確信，但仍不顧他人所可能遭受之危險，基於縱若
    有人持以犯詐欺取財罪亦不違反其本意之幫助犯意，並基於
    幫助他人詐欺取財之概括犯意，先於民國94年12月19日至94
    年12月22日間之某日，在不詳地點，將其向太平宜欣郵局申
    請開立局號0000000號、帳號0000000號帳戶之存摺、提款卡
    、印章及密碼，以不詳代價，提供予真實姓名年籍不詳自稱
    「陳先生」之成年男子使用；又於94年10月13日至94年10月
    22日間之某日，在不詳地點，將其向第一商業銀行太平分行
    申請開立帳號00000000000號帳戶之存摺、提款卡、印章及
    密碼，以不詳代價，提供予真實姓名年籍不詳綽號「阿明」
    之成年男子使用。該姓名年籍不詳自稱「陳先生」之成年男
    子及該真實姓名年籍不詳綽號「阿明」之成年男子所屬之詐
    騙集團於取得前開帳戶之存摺、印章、提款卡及密碼後，遂
    基於詐欺取財之概括犯意，意圖為自己不法之所有，先後(一)
    於94年10月間，撥打電話予丁○○，佯稱中六合彩頭獎獎金
    新臺幣（下同）2千萬元須先繳交一成之稅金始可領取為由
    ，致使丁○○誤信為真，陷於錯誤，於94年12月23日12時30
    分許，前往臺北縣板橋市之郵局，依照指示，轉帳匯款51萬
    2千元至丙○○所申請開立之前開太平宜欣郵局帳戶內；(二)
    於95年1月12日11時許，撥打電話予甲○○，佯稱其友人「
    阿Ｂ」急需用錢為由，致使甲○○誤信為真，陷於錯誤，於
    95年1月12日當天，前往桃園縣中壢市○○路郵局，依照指
    示，轉帳匯款1萬5千元至丙○○所申請開立之前開第一商業
    銀行太平分行帳戶內；(三)於95年1月12日14時55分許，撥打
    電話予乙○○，佯稱為其友人郭明峰欲借款為由，致使乙○○誤信為真，陷於錯誤，於95年1月12日15時06分許，前往
    桃園縣新屋鄉○○路1245號新竹企銀自動櫃員機，依照指示
    ，轉帳匯款3萬元至丙○○所申請開立之前開第一商業銀行
    太平分行帳戶內。
二、案經臺中縣警察局霧峰分局報告臺灣臺中地方法院檢察署檢
    察官聲請簡易判決處刑暨移送併辦。
    理    由
一、訊據被告丙○○矢口否認有何幫助詐欺之犯行，辯稱：伊並
    未將前開第一商業銀行太平分行帳戶及太平宜欣郵局帳戶交
    給人家，第一商業銀行太平分行帳戶之存摺、提款卡、印章
    係被偷走的，密碼不知道對方如何知道，伊自己都常常會忘
    記密碼，發現遺失之後，因為該帳戶內沒有錢，且家裡生活
    困難，所以沒有去辦理掛失，而太平宜欣郵局帳戶，係人家
    以介紹工作為由，向伊謊稱存摺丟掉，要借用三天，因當時
    伊急著找工作，所以才會同意出借三天，之後就沒有還給伊
    云云。經查：
（一）被害人丁○○、乙○○、甲○○因誤信該詐騙集團成員謊
      稱中獎及冒充友人借款為由，誤信為真，陷於錯誤，而依
      照指示操作分別被騙匯款至以被告名義申請開立之太平宜
      欣郵局帳戶及第一商業銀行太平分行帳戶內等情，業據被
      害人丁○○、乙○○、甲○○分別於警詢中指述綦詳（參
      照警卷(一)第9至10頁、警卷(二)第6頁、警卷(三)第6至7頁），
      並有被害人丁○○受騙匯款之郵政國內匯款執據一份（參
      照警卷(一)第12頁）、被告向太平宜欣郵局申請開戶之開戶
      資料及客戶歷史交易清單各一份（參照警卷(一)第14至15頁
      ）、被害人乙○○受騙匯款之新竹國際商銀自動櫃員機交
      易明細表一份（參照警卷(二)第14頁）、被告向第一商業銀
      行太平分行申請開戶之開戶資料及交易往來明細各一份（
      參照警卷(二)第15至20頁、警卷(三)第13至18頁）、被害人甲○○受騙匯款之郵政跨行匯款申請書一份（參照警卷(三)第
      12頁）在卷可稽；被告對於被害人丁○○、乙○○、甲○○因受騙而匯款至以其名義所申請開立之前開太平宜欣郵
      局及第一商業銀行太平分行帳戶等情，亦不爭執，僅係辯
      稱並未提供前開金融帳戶予他人使用，係遭竊及遭騙云云
      ，因此，被害人丁○○、乙○○、甲○○遭詐騙集團成員
      詐騙，而匯款至以被告名義申請開立之太平宜欣郵局及第
      一商業銀行太平分行帳戶等情，應堪認定。
（二）又前開太平宜欣郵局帳戶係被告所申請開立，並於94年12
      月13日更換存簿，於94年12月19日核發晶片卡及申請語音
      系統服務，此有臺灣郵政股份有限公司臺中郵局96年3月2
      日中管字第0962100588號函檢送之客戶歷史交易清單一份
      （參照本院卷第44、47頁）在卷可稽，領取核發之晶片卡
      及申請語音系統服務均須本人持郵局存摺、印章前往辦理
      ，因此，在94年12月19日為止，被告申請開立之太平宜欣
      郵局帳戶應該仍係在被告之保管使用中，則被告先前於警
      詢及偵查中供稱係於94年5、6月間在臺中市全國大飯店附
      近以應徵工作為由出借予一名「陳先生」之男子云云，即
      有可議之處，蓋由被告申請開立之太平宜欣郵局帳戶之客
      戶歷史交易清單可知（參照本院卷第47頁），該太平宜欣
      郵局帳戶於94年12月22日以無摺存款方式存入2千元，立
      即有25萬元款項匯入，隨即於94年12月22日當天遭提領一
      空，而被害人丁○○亦於94年12月23日受騙匯款51萬2千
      元至該帳戶內，由此可知，該太平宜欣郵局帳戶提供予詐
      騙集團使用之時間，應該是在94年12月19日至94年12月22
      日間之某日。再者，觀諸被告既然係為謀求工作而答應出
      借予他人使用，為何還要特地費事前往郵局更換存簿、核
      發晶片卡並申請語音系統服務後再行交付他人，且被告事
      後既然發現該名男子騙走其帳戶，何以不儘速前往郵局辦
      理掛失或前往警局報案，以避免遭到他人利用而受牽連，
      被告在知悉他人取得其帳戶後，竟毫無任何防護措施，復
      以，被告事後並無法提供任何資料，以供本院查證該陳姓
      男子之真實性，本院更難僅憑被告之言據以採信為真實。
      綜觀上情，被告對於提供該太平宜欣郵局予他人使用之情
      ，應該知情並有所容認，而非其所稱單純遭受詐騙。
（三）次以，前開第一商業銀行太平分行帳戶係被告所申請開立
      ，此有第一商業銀行太平分行96年2月15日一太平字第41
      號函檢送之開戶資料及往來交易明細各一份（參照本院卷
      第34至42頁）在卷可稽。被告先前於警詢供稱該第一商業
      銀行太平分行帳戶係94年間在臺中市○○路新天地餐廳附
      近遺失云云（參照警卷(二)第4頁），之後於偵查中則供稱
      係於94年5月間在臺中市新天地餐廳附近，以3千元之代價
      交給「阿明」之男子云云（參照95年度偵字第16070號偵
      查卷第20頁），嗣於本院中則供稱係放在塑膠袋掛上機車
      把手上遺失云云（參照本院卷第71頁），被告對於該第一
      商業銀行太平分行帳戶流落詐騙集團手中之原因，先後供
      述不一，且觀諸被告申請開立之第一商業銀行太平分行往
      來交易明細顯示（參照本院卷第38至40頁），該帳戶自93
      年6月28日開戶起至94年10月13日止均有正常之存款、提
      款交易紀錄，迄於94年12月22日始有洪炳坤之人匯款3萬
      元，隨即於當日遭跨行提款方式提領一空，事後於94年12
      月27日亦有人匯入3萬元、1千元，亦隨即遭以跨行提款方
      式提領一空，之後於95年1月12日便有被害人甲○○、乙○○受騙匯款之紀錄，由此可知，被告供稱在94年4 、5
      月間遺失或提供予「阿明」之男子云云，均與交易紀錄不
      相符，自無從採信，該第一商業銀行太平分行帳戶實際交
      付詐騙集團成員之時間，應該係在94年10月13日至94年12
      月22日前之某日。又被告對於該第一商業銀行太平分行帳
      戶之遺失，並未積極報案或掛失，且該帳戶於94年12月21
      日有跨行轉帳及跨行提款之交易紀錄，明顯與收購人頭帳
      戶之人，用以測試該人頭帳戶可用性之技巧相同，更甚者
      ，於95年12月22日即有洪炳坤之人匯款至被告所申請開立
      之第一商業銀行太平分行帳戶內，可見被告所申請開立之
      前開第一商業銀行太平分行帳戶應係被告提供予他人使用
      ，否則被告理應在發現遺失當下即刻前往銀行辦理掛失及
      向警局報案，以保個人權益。
（四）由此可知，該太平宜欣郵局及第一商業銀行太平分行帳戶
      之存摺、提款卡、印章及密碼，應係被告分別在95年12月
      19日至95年12月22日間之某日及95年10月13日至95年12月
      22日前之某日，在不詳地點，以不詳代價，透過該姓名年
      籍不詳自稱「陳先生」及綽號「阿明」之成年男子提供予
      渠等所屬之詐騙集團成員作為詐財匯款之人頭帳戶使用。
      被告前開所辯，顯係事後卸責之詞，要難採信。
（五）按刑法上之故意，區分直接故意（確定故意）與間接故意
      （不確定故意），「行為人對於構成犯罪之事實，明知並
      有意使其發生者」為直接故意，「行為人對於構成犯罪之
      事實，預見其發生而其發生並不違背其本意者」為間接故
      意；又金融帳戶為個人理財之工具，申請開設金融帳戶並
      無任何特殊之限制，一般民眾皆能自由申請開戶，並得同
      時在不同金融機構申請多數存款帳戶使用，乃眾所周知之
      事實，依一般人之社會生活經驗，倘係合法收入，本可自
      行向金融行庫開戶使用，而無向他人取得帳戶之必要；苟
      不以自己名義申請開戶，反以不正方式向不特定人取得他
      人之金融機構帳戶使用，衡情應能懷疑其目的在於施用詐
      騙手段以非法取得他人財物，且以不實中獎訊息及冒稱友
      人借款之手段而詐欺取財之犯罪類型層出不窮，該等犯罪
      多數均係利用人頭帳戶作為出入帳戶，並經媒體廣為披載
      ，被告對於該姓名年籍不詳之詐騙集團成員取得其帳戶作
      為實施詐欺取財之犯行應可預見，而被告既未主動制止，
      更徵對於其帳戶被利用作為向人詐騙財物之情，並無違背
      其本意。至被告交付前開太平宜欣郵局及第一商業銀行太
      平分行帳戶存摺、提款卡、印章及密碼之行為，既非詐欺
      取財罪之構成要件行為，且查無任何證據足資證明被告與
      該詐騙集團成員間有何共同詐欺取財之犯意聯絡，足認被
      告應僅係出於幫助犯罪之行為，尚未達到共犯之參與程度
      。本件事證明確，被告犯行，洵堪認定。
二、論罪科刑部分：
（一）按刑法上之幫助犯，係指以幫助之意思，對於正犯資以助
      力，而未參與實施犯罪之行為者而言（最高法院49年台上
      字第77號判例參照）。次按連續幫助與幫助連續原屬有別
      ，如基於概括犯意，多次幫助他人犯罪，為連續幫助；如
      以一幫助行為，幫助他人連續犯罪，則為幫助連續，就幫
      助犯言，僅有一次之犯罪行為（最高法院86 年度台上字
      第5680號、87年度台上字第3865號判決參照）。查：該詐
      騙集團成員取得被告所提供之前開第一商業銀行太平分行
      帳戶、太平宜欣郵局帳戶之存摺、印章、提款卡及密碼後
      ，遂基於詐欺取財之概括犯意，意圖為自己不法之所有，
      先後以中獎及冒充友人借款為由，向被害人丁○○、甲○○、乙○○施詐行騙，致使被害人丁○○、甲○○、乙○○誤信為真，陷於錯誤，而分別受騙匯款至被告申請開立
      提供予該詐騙集團成員使用之第一商業銀行太平分行及太
      平宜欣郵局等帳戶內，而詐得財物，核該詐騙集團成員所
      為，係犯刑法第三百三十九條第一項之詐欺取財罪。（按
      ：刑法第三百三十九條第一項之詐欺取財罪，法定刑得科
      或併科銀元一千元以下罰金，據修正後刑法施行法增訂第
      一條之一：「中華民國94年1月7日刑法修正施行後，刑法
      分則編所定罰金之貨幣單位為新臺幣。94年1月7日刑法修
      正時，刑法分則編未修正之條文定有罰金者，自94年1月7
      日刑法修正施行後，就其所定數額提高為三十倍。但72年
      6月26日至94年1月7日新增或修正之條文，就其所定數額
      提高為三倍。」及刑法第三十三條第五款就罰金刑部分修
      正為：「新臺幣一千元以上，以百元計算之。」等規定，
      是依修正後之法律，刑法第三百三十九條第一項之詐欺取
      財罪所得科或併科處之罰金刑最高為新臺幣三萬元、最低
      為新臺幣一千元；然依被告行為時之刑罰法律，即罰金罰
      鍰提高標準條例第一條前段規定之提高倍數十倍及刑法第
      三十三條第五款規定之罰金最低額一元計算，該罪之罰金
      刑最高為銀元一萬元，最低額為銀元一元，若依現行法規
      所定貨幣單位折算新臺幣條例第二條之規定換算為新臺幣
      ，最高額雖與新法同為新臺幣三萬元，然最低額僅為新臺
      幣三元。因此，比較修正前、後關於罰金刑之規定，自應
      以被告行為時即修正前關於科或併科處罰金刑之法律較有
      利於被告。）
（二）本件被告將前開第一商業銀行太平分行帳戶及太平宜欣郵
      局帳戶交予該詐騙集團使用作為詐欺取財之匯款帳戶使用
      ，顯係基於幫助他人詐欺取財之概括犯意，且所為提供帳
      戶予他人之行為係屬刑法詐欺取財罪構成要件以外之行為
      ，其既以幫助他人犯罪之意思而參與犯罪構成要件以外之
      行為，依刑法第三十條第一項前段幫助犯之規定，核其所
      為，係犯刑法第三百三十九條第一項之幫助詐欺取財罪。
      被告幫助詐欺集團成員犯詐欺取財罪，為幫助犯，應依刑
      法第三十條第二項之規定，減輕其刑。（按：95年7月1日
      施行之刑法第三十條幫助犯之規定，僅作文字上之修正，
      並無有利或不利之情形，應無新舊法比較適用之問題，最
      高法院95年台上字第6016號判決意旨可資參照。）
（三）該詐騙集團成員先後多次詐欺取財之行為、被告先後二次
      提供第一商業銀行太平分行帳戶及太平宜欣郵局帳戶之行
      為，均時間緊接，手段同一，所觸犯犯罪構成要件相同之
      罪名，顯係基於概括犯意而為之，分別為連續犯之裁判上
      一罪關係，應依修正前刑法第五十六條之規定，論以一罪
      ，並分別加重其刑。（按：被告行為後，刑法業於95年7
      月1日修正施行，刑法第五十六條連續犯之規定，亦經刪
      除。該詐騙集團成員先後多次之詐騙行為及被告先後二次
      提供帳戶予詐騙集團使用之幫助詐欺犯行，均時間緊接，
      手段同一，所觸犯為犯罪構成要件相同之罪名，顯分別係
      基於概括犯意反覆為之，而修正後刑法業已刪除連續犯之
      規定，考諸該規定刪除後，除法理上合於接續犯、包括一
      罪之情形仍可認為構成單一之犯罪外，其餘數犯罪行為之
      情形，即應依刑法第五十一條之規定予以分論併罰，此刪
      除雖非犯罪構成要件之變更，但顯已影響行為人刑罰之法
      律效果，自屬法律有變更。依修正前刑法，本件該詐騙集
      團成員所犯之詐欺犯行及被告所犯之幫助詐欺犯行，得分
      別論以連續犯，並得加重其刑至二分之一，然依修正後之
      刑法，各該行為，均應併合處罰，依修正後刑法第二條第
      一項之規定，比較新、舊法適用結果，仍應適用該詐騙集
      團成員及被告行為時之法律，即修正前刑法而論以連續犯
      ，較為有利。）
（四）至於臺灣臺中地方法院檢察署檢察官以95年度偵字第2710
      1號移送併辦部分，與本案聲請簡易判決處刑部分，有連
      續犯之裁判上一罪關係，應為聲請簡易判決處刑之效力所
      及，本院自得併予審理，併此敘明。
（五）按精神耗弱人之行為，得減輕其刑，修正前刑法第十九條
      第二項定有明文。被告辯護人主張被告係輕度智能不足或
      邊緣智能並疑似精神分裂症患者，其弟陳重元為多重障礙
      患者，領有身心障礙手冊，被告於行為時有精神障礙之狀
      況等情，提出中國醫藥大學附設醫院診斷證明書、國軍八
      ０二總醫院診斷證明書、陳重元身心障礙手冊各一份（參
      照本院卷第6至8頁）為據，並聲請本院函送精神鑑定，惟
      經本院函請行政院衛生署草屯療養院針對被告實施精神鑑
      定結果，表示：「被告之智能介於邊緣性至輕度智能不足
      ，被告在犯行前後並未有明顯精神症狀影響，回顧其生活
      史，可能和其智能表現與行為衝動魯莽有關，依照會談與
      心理測驗結果顯示，被告缺乏縝密思考事物之能力，加上
      性格特質衝動，以致容易惹出事端，被告在鑑定過程中之
      思考表現與防衛方式，可見被告知曉其行為不當，但可能
      缺乏思考預估其行為後果之能力，因此，本院認為被告犯
      行當時其精神狀態正如同其智能表現介於邊緣性至輕度智
      能不足，對於外界事務之知覺理會以及自由決定意思之能
      力，並未較普通人之平均程度顯然減退，但對於外界事務
      之複雜後果與判斷作用，可能較為輕忽或不甚清楚。」，
      此有行政院衛生署草屯療養院於96年5月4日以草寮精字第
      3006號函檢送之精神鑑定報告書一份在卷足憑（參照本院
      卷第54至58頁），可見被告於行為時並未達到精神耗弱或
      辨識行為違法能力顯著減低之程度，自無從適用修正前刑
      法第十九條第二項之規定，予以減輕其刑。
（六）原審判決以被告所犯幫助詐欺取財罪，據以論罪科刑，固
      非無見，惟原審未及審酌檢察官移送併辦之前開犯罪事實
      ，即有未洽，被告提起上訴，雖無理由，但原審判決既有
      上開未及審酌之事實，仍應由本院將原判決撤銷改判。爰
      審酌被告提供其個人所申請之金融帳戶予詐騙集團作為詐
      欺取財之匯款帳戶使用，助長犯罪之不良風氣，幫助犯罪
      者隱匿真實身分，增加檢警犯罪偵查之困難性，不肖之徒
      ，則爭相仿效，藉此手段詐財，日益猖獗，致使受害民眾
      不斷增加，若不針對提供人頭帳戶者，予以適度之刑罰，
      顯然無法抑制該類型犯罪之發生，惟因被告本身並未實際
      參與詐欺取財之犯行，可責難性較為輕微，但被告犯罪後
      矢口否認犯行，犯後態度不佳，考量被告之心智狀態僅有
      輕度智能不足，雖未達精神耗弱或核發殘障手冊之程度，
      然其辨別事理之能力仍較一般智識程度之人為弱，且其家
      中為低收入戶，經濟狀況不佳，此有臺中縣太平市公所低
      收入戶證明書一份為憑（參照本院卷第9頁），斟酌被害
      人受騙之款項金額合計達55萬7千元等一切情狀，量處如
      主文所示之刑，並依修正前刑法第四十一條第一項前段之
      規定併予諭知易科罰金之折算標準，以示懲儆。（末按：
      被告行為時之刑法第四十一條第一項前段規定：「犯最重
      本刑為五年以下有期徒刑以下之刑之罪，而受六個月以下
      有期徒刑或拘役之宣告，因身體、教育、職業、家庭之關
      係或其他正當事由，執行顯有困難者，得以一元以上三元
      以下折算一日，易科罰金。」，又被告行為時之易科罰金
      折算標準，修正前罰金罰鍰提高標準條例第二條〈現已刪
      除〉規定，就其原定數額提高為一百倍折算一日，則本件
      被告行為時之易科罰金折算標準，最高應以銀元三百元折
      算一日，經折算為新臺幣後，應以新臺幣九百元折算一日
      。惟95年7月1日修正公布施行之刑法第四十一條第一項前
      段則規定：「犯最重本刑為五年以下有期徒刑以下之刑之
      罪，而受六個月以下有期徒刑或拘役之宣告者，得以新臺
      幣一千元、二千元或三千元折算一日，易科罰金。」，比
      較修正前後之易科罰金折算標準，係以95年7月1日修正公
      布施行前之規定，較有利於被告，則依刑法第二條第一項
      前段從舊從輕之規定，自應適用修正前刑法第四十一條第
      一項前段之規定，定其折算標準。）
據上論斷，應依刑事訴訟法第四百五十五條之一第一項、第三項
、第三百六十九條第一項前段、第三百六十四條、第二百九十九
條第一項前段，刑法第二條第一項前段、第三十條第一項、第二
項、第三百三十九條第一項，修正前刑法第五十六條、第四十一
條第一項前段，罰金罰鍰提高標準條例第一條前段、修正前罰金
罰鍰提高標準條例第二條，現行法規所定貨幣折算新臺幣條例第
二條，判決如主文。
中　　華　　民　　國　　96　　年　　6 　　月　　26　　日
                  刑事第五庭    審判長法  官  鍾堯航
                                      法  官  劉麗瑛
                                      法  官  巫淑芳
上正本證明與原本無異。
本件不得上訴。
                                      書記官  王麗麗
中　　華　　民　　國　　96　　年　　6 　　月　　26　　日
附錄本案論罪科刑法條：
中華民國刑法第339條：
意圖為自己或第三人不法之所有，以詐術使人將本人或第三人之
物交付者，處五年以下有期徒刑、拘役或科或併科一千元以下罰
金。
以前項方法得財產上不法之利益或使第三人得之者，亦同。
前二項之未遂犯罰之。
